臺灣士林地方法院民事判決　　　　　　　　 98年度醫字第8號
原　　　告　黃慧如
訴訟代理人　紀育泓律師
被　　　告　國防大學國防醫學院三軍總醫院
法定代理人　于大雄
被　　　告　劉俐君
　　　　　　余慕賢
共　　　同
訴訟代理人　蘇嘉瑞律師
　　　　　　馬傲秋律師
上列當事人間請求損害賠償事件，本院於民國100 年3 月14日言
詞辯論終結，判決如下：
    主  文
原告之訴及假執行之聲請均駁回。
訴訟費用由原告負擔。
    事  實  及  理  由
一本件原告起訴時，被告國防大學國防醫學院三軍總醫院（下稱
  被告醫院）之法定代理人為朱紀洪，嗣於訴訟程序進行中變更
  為于大雄，是被告醫院聲請由于大雄承受訴訟，於法並無不合
  ，應予准許，合先敘明。
二原告起訴主張
  (一)原告懷孕後因子宮頸閉鎖不全，於民國97年12月13日（當時
    已懷孕21週）在被告醫院進行子宮頸環紮手術。於98年1 月
    1 日晚上9 點，原告因早期破水而有早產之虞，至被告醫院
    安胎住院，並由主治醫師被告余慕賢及住院醫師劉俐君照顧
    。98年1 月4 日凌晨約2 點34分許，原告突感全身不適，有
    胸悶、發冷、體溫升至攝氏38.5度等病徵，3 點30分被送入
    產房觀察室測量胎心音，胎兒心跳每分鐘高達208 下，原告
    心跳則高達每分鐘130 下。此時若持續監測胎心音，趁胎心
    音轉弱之際採取剖腹產將嬰兒娩出，胎兒或許仍有存活之機
    會，惟被告余慕賢以及被告劉俐君均未採取適當之處置。原
    告之後又被送回病房，嗣於5 點30分時，原告之子宮開始收
    縮，經實習醫師替原告測量子宮收縮情形，為每3 至5 分鐘
    收縮一次，惟實習醫師並未作適當處理，亦未通知被告余慕
    賢前來處理。6 點15分時，原告之子宮收縮已發展為2 分鐘
    收縮一次，原告感到極度不適，至6 點30分時被告劉俐君進
    行診療，惟僅以手部按壓原告腹部，並未作其他處置或安排
    任何進一步檢查。6 點35分許，原告上廁所時發現下體出血
    ，家屬即通知護理人員，但遭告知7 點才會有醫師。因原告
    知悉接受子宮頸環紮手術之產婦分娩時必須經過剪線後始可
    順利自然分娩，家屬央求護理人員通知被告余慕賢迅速處理
    ，惟被告余慕賢並未作相關適當處理。護理人員於6 點40分
    許將原告推往產房觀察室，惟並無立即採取胎心音監測以及
    其他處置，拖延至7 點許，經三位護理人員初步測量，已無
    法測到胎心音，惟被告余慕賢醫師仍未採取任何積極處理，
    置原告以及腹中胎兒於高度危險中。遲至約7 點48分，始有
    醫師以超音波掃瞄，確定胎兒已無心跳，已然胎死腹中。由
    於死胎留存腹中恐有發生感染、甚至休克死亡之可能性，家
    屬要求立即將死胎排出，然直至8 點40分護理人員始將原告
    推進手術室，8 點45分，被告余慕賢始至手術室進行手術，
    9 點5 分將死胎排出，並於縫合會陰傷口時始拆除子宮環紮
    線。又因該次手術，實際上未將胎盤完全排出，醫師以及所
    有護理人員亦均未告知病患及其家屬尚有殘留之胎盤還在原
    告之子宮內，更未告知滯留性胎盤可能引起產後遲發性大出
    血之危險，即率爾讓原告出院，導致原告於98年1 月27日回
    鄉過年時，因滯留性胎盤發生產後大出血之情形，經緊急送
    至台南成功大學醫學院附設醫院（下稱成大醫院）救治，方
    挽回原告之生命。
  (二)被告余慕賢明知原告曾接受子宮頸環紮手術，本應於原告有
    臨盆症狀時剪掉縫線，避免因產婦子宮劇烈收縮而造成子宮
    或子宮頸破裂，導致大量內出血，惟因被告余慕賢遲遲未至
    醫院，直至自然引產結束後替原告縫合會陰傷口時，被告余
    慕賢始拆下縫線，造成原告子宮頸受傷害，並承擔大出血之
    風險。且原告於分娩後，被告余慕賢本應確認原告子宮內滯
    留性懷孕組織已清除乾淨，而當時並無影響被告余慕賢將子
    宮內滯留性懷孕組織清除乾淨之因素存在，惟被告余慕賢卻
    未將原告子宮內滯留性懷孕組織清除乾淨，亦未加確認，即
    率爾讓原告出院，亦未告知原告有胎盤滯留之情形及應注意
    事項，導致原告於98年1 月27日因下腹大量出血而被送至成
    大醫院急救。又被告醫院明知原告屬早產之高危險群，卻未
    就是否進行早產、手術成功率及早產兒照顧等問題提供原告
    正確資訊，使原告無法針對是否繼續安胎或進行引產有正確
    判斷；且原告於98年1 月1 日住院係因早期破水，被告醫院
    本應對原告之異常子宮收縮情形加以注意，惟值班醫師被告
    劉俐君醫師於原告開始有早產徵狀出現時，並未持續觀察，
    且於98年1 月4 日凌晨7 點30分原告已進入產程後，吳琬如
    醫師竟於7 點42分將監測器關閉，由於被告等人並未全程監
    視原告之生理機能狀況，亦未嚴密監控胎兒胎心音，導致其
    後進行超音波檢查時，驟然發現胎兒無心跳之情形。嗣原告
    要求儘快進行生產手術，被告余慕賢醫師亦無故拖延，並無
    積極作為。被告余慕賢與劉俐君上開行為確有過失，並已違
    反醫療法第60條、第81條規定之保護他人之法律，致生損害
    於原告，應負侵權行為損害賠償責任，而被告醫院為被告余
    慕賢與劉俐君之僱用人，依民法第188 條第1 項前段、第22
    4 條規定，被告醫院應負連帶責任；又因原告與被告醫院間
    訂定醫療契約，被告醫院本應依約提供適當之醫療行為予原
    告，惟原告因被告余慕賢與劉俐君之疏失，導致原告受有前
    開傷害，並造成其胎兒死產，此係可歸責於被告，被告醫院
    未依約提供適當之醫療行為，為不完全給付，依民法第227
    條，自應負債務不履行損害賠償責任。原告因殘留性懷孕組
    織導致產後大出血，至成大醫院就醫之醫療費用新臺幣（下
    同）15萬元，及因被告等人疏失導致原告受有非財產上損害
    ，依民法第193 條、195 條第1 項、第227 條之1 規定，請
    求被告連帶給付215 萬元。
  (三)對行政院衛生署醫事審議委員會鑑定報告（下稱醫審會鑑定
    報告）之意見
    1.鑑定報告第4 頁第8 行以下記載：「…於06:15 產婦仍感
      密集宮縮痛，劉醫師囑調高安胎劑量送產房觀察。06:20
      護理人員通知勤務，產婦於06:40 入產房持續胎兒監視器
      追蹤」等語。惟依被告醫院產房護理紀錄內容，98年1 月
      4 日上午7 時25分時始給予胎心音監測，故可認當天6 點
      40分護理人員將原告推入產房觀察室時根本沒有持續採取
      胎心音監測，醫審會鑑定報告顯已誤認本案事實，則其鑑
      定意見是否全部正確，自非無疑。
    2.醫審會鑑定報告認為余慕賢醫師為產婦之主治醫師，於夜
      間或假日不在現場時，可由值班之主治醫師或住院醫師，
      視產婦之情況給予相關治療與照護。但被告余慕賢明知原
      告早於98年1 月1 日晚上9 點即已早期破水，病情隨時會
      有變化，本應持續注意原告之情況，卻於98年1 月3 日夜
      間以及1 月4 日凌晨對於原告不聞不問。另被告劉俐君身
      為值班醫師，明知原告之病情隨時會變化，卻未盡注意義
      務，僅由實習醫師於05：30探視病人，被告劉俐君僅囑託
      觀察。故被告余慕賢、劉俐君所為行為均違反醫師法第11
      條親自診療之規定。
    3.鑑定意見第(四)點：依原告提出之原證5 第5 頁，婦產科學
      之聖經產科學（醫學教科書）明確指出「…流產或生產的
      徵兆發生的時候，縫線必須緊急剪掉…」，對於子宮頸環
      紮手術之病人，自然生產必須拆除縫線，若不拆必須直接
      剖腹生產。鑑定意見第(四)點未檢附其所依據之醫學文獻為
      何，並與前開文獻文獻說法不同，顯係偏袒被告等人。
    4.鑑定意見第(十)點：鑑定報告第8 頁第15行以下記載：「…
      余醫師在產婦出院前查房，由護理人員告知若有陰道大量
      出血及高燒不退情形，應立即回急診，並預約產婦回門診
      追蹤，符合醫療常規」等語。惟原告並未經任何人告知前
      開事項。退萬步言，縱認護理人員有告知原告前開事項，
      惟護士並不能取代醫師告知病情，且應無主治醫師在場卻
      由護士進行告知之可能，故護理人員告知原告前開事項等
      情，自非真實。又被告余慕賢既於生產紀錄中記載「胎盤
      不完整」，且原告生產完回到病房後又陸續出血1000c.c.
      左右，被告余慕賢應注意原告是否有因胎盤滯留而導致出
      血之可能，並應再進一步檢查或處置，惟被告余慕賢醫師
      卻未注意，且未進行進一步檢查或處置，導致原告後因胎
      盤滯留而導致大出血，被告余慕賢顯有疏失，鑑定報告第
      (十)點所稱被告余慕賢符合醫療常規云云，並不可信。
  (四)聲明：被告應給付原告215 萬元整，及自起訴狀繕本送達翌
    日起按年利率百分之5 計算之利息，原告並願供擔保請准宣
    告假執行。
三被告之抗辯
  (一)關於環紮線拆除部分：原告之子宮頸並未受到傷害，有醫審
    會鑑定報告鑑定意見第(六)點「子宮頸環紮未剪，並不會造成
    子宮頸傷害」，及長庚醫院鑑定報告「依據來函檢附之相關
    資料，醫學上無法判定產婦產後有子宮受傷的情形」等語可
    證，並無原告所稱因縫線未拆除、子宮劇烈收縮而造成子宮
    或子宮頸破裂之情形。又於懷孕未滿24週發生子宮內胎兒死
    亡且已有自發性陣痛之情形，其生產方式與一般陰道生產方
    式相同，亦係經過一段為期數小時至十數小時之子宮收縮陣
    痛時間，待子宮頸口慢慢擴張、胎兒逐步下降至產道口後，
    再行分娩。而子宮頸環紮縫線通常於懷孕35至37週、或於分
    娩開始準備陰道生產時拆除；若妊娠中期發生早產早期破水
    之情形，且產婦有明顯感染徵狀，經評估胎兒存活機會渺茫
    時，亦可能會拆除縫線以利陰道分娩；惟若胎兒已超過24週
    ，有機會存活，則亦有可能使用抗生素治療以維持子宮頸環
    紮，從而繼續懷孕。本件原告懷孕接受子宮頸環紮手術，在
    未滿24週時即發生破水早產徵狀，惟原告仍希望繼續懷孕，
    並要求被告余慕賢給予安胎，以期能維持懷孕至胎兒較為成
    熟。而至確認胎兒無心跳前，原告並未表示欲終止妊娠，故
    被告余慕賢暫未拆除子宮頸環紮縫線，以免拆除後立即終止
    懷孕。至7 時48分確認胎兒無心跳後，即依正常分娩過程於
    9 時4 分生產及移除縫線，並無過晚拆除子宮頸環紮線之情
    形，鑑定報告之鑑定意見第(四)點亦為相同認定。
  (二)關於滯留性懷孕組織部分：
    成大醫院出院病歷摘要第2 頁（原證6 ）下方「病理組織切
    片報告」中已載明，病理切片化驗結果，實為「子宮內膜」
   （endometrium）與「植入絨毛」（fragments ofendometria
     l ti ssue with decidual change and chorionic villi）
    ，此等組織並非原告所稱之滯留性胎盤，而係懷孕之子宮所
    增生之組織。又一般而言，於胎盤產出後，臨床醫師係以目
    視檢查胎盤方式，判斷胎盤是否完整，從而確認有無滯留性
    懷孕組織。如目視檢查胎盤結果，認為胎盤不完整，此時可
    用手伸入子宮取出剩餘組織，也可用ring forcep 夾出，如
    無明顯出血，觀察即可，可不做處置；又自然生產後，醫師
    通常會給予子宮收縮劑和觀察產後出血情況，少有醫師會例
    行性進行子宮搔刮術，以將子宮內殘留物清除乾淨。本件被
    告為原告引產後，目視檢查胎盤認為尚屬完整，再以ring
    forcep接觸子宮腔壁感覺確認懷孕殘餘產物已完全清除，且
    例行性使用子宮收縮劑pitocin 加強子宮收縮止血，亦未見
    大量出血，從而判斷懷孕產物已清除乾淨。依原告當時情形
    ，不應進行子宮搔刮術，因生產當時並未有產後不正常出血
    之現象，且排出之胎盤以及用ring forcep 確認的感覺，亦
    認為應無滯留性懷孕組織；再者考量原告過去懷孕記錄不順
    利，有2 次子宮外孕而接受婦科手術之記錄，亦曾因子宮腔
    沾黏而手術，其子宮已較常人脆弱，而原告求子心切，此時
    更應避免非必要的子宮搔刮，以防子宮腔再次沾黏受傷而更
    難懷孕，故未予搔刮，應無不當。
  (三)關於胎兒無心跳部分
    依據現行醫學中心產科常規，住院安胎病患若屬於情況特殊
    或必需24小時置放胎兒監視器者，通常會讓產婦住在產房內
    之安胎病床孕婦，惟原告胎兒雖有心跳較快之情形，然此係
    因使用之安胎藥yutopar 所致，此種藥物除使孕婦及胎兒心
    跳增加外，並不影響胎兒生命（最嚴重者乃造成孕婦肺積水
    ），故並無因使用此藥物而全程監控胎心音之必要。且懷孕
    24週以前早期破水之孕婦，若孕婦堅持要繼續懷孕，則在24
    週之前可不做胎心音監測，蓋即使發現有胎兒窘迫也不會做
    剖腹產，因此原告並未入住產科病房進行24小時胎兒監測，
    惟被告等人仍於原告表示有異狀或早產跡象時，有為其監測
    胎兒。原告於98年1 月4 日上午6 時15分主訴子宮密集收縮
    ，是被告劉俐君指示調高安胎藥物劑量，護理人員並依被告
    劉俐君之囑咐，於6 時20分通知勤務人員推床，而勤務員於
    6 時40分抵達病房準備推床；然因原告有機器輸注點滴式安
    胎藥物，勤務員於推床前必需先整理機器與管線，故勤務員
    於6 時40分後始將大床推出病房；又安胎孕婦需緩慢移動大
    床及機器，以免晃動孕婦及拉扯管線，故勤務員於7 時25分
    左右將原告送抵產房，而產房護理人員則立即為原告安裝胎
    兒監測器，因未掃到胎心音，故換成掃超音波，而於7 時48
    分確認胎兒無心跳。至上午9 時4 分胎兒產出時，發現胎兒
    之臍帶繞頸，極可能係因此而於腹中死亡。然臍帶繞頸發生
    意外為突發事件，難以事先預防或知悉，縱使全程監控胎心
    音，仍不免發生胎兒因臍帶繞頸而於短時間內窒息死亡之結
    果，故難謂胎兒死亡結果與被告之醫療行為間有因果關係；
    且當日稍早以超音波監測胎兒時，除因原告使用安胎藥
    yutopar 而使胎兒心跳較快以外，並未發現胎兒有異常情形
    ，無法合理期待被告於胎兒死亡前即發現有臍帶繞頸現象而
    加以救治，故實無從將胎兒死亡之事歸責於被告。甚且本件
    胎兒無心跳之可能因素眾多，真正原因殊難判斷，故更難以
    合理期待被告對此突發狀況有事先預防之可能。惟縱使有即
    時發現胎兒臍帶繞頸且產生窘迫或其他導致胎兒無心跳原因
    之可能，惟得採行之積極處理方式僅剖腹產而已，然以原告
    當時懷孕週數未滿25週之情形而言，剖腹產之預後與極度早
    產相同，胎兒存活率低、或即使存活亦會留下終身嚴重之後
    遺症，又臍帶繞頸未必會造成胎兒死亡，事實上大部分的臍
    帶繞頸並未造成胎兒生命危險。因此，以醫學之專業角度，
    權衡本件繼續安胎及立即進行剖腹產二種處置之風險與利益
    時，合理之醫療處置亦應選擇繼續安胎，蓋如原告能安胎至
    25週以上，則胎兒存活機率大增，此時再採取積極處置，方
    能確保孕婦與胎兒之最佳利益。
  (四)98年1 月1 日晚間，原告因早期破水至被告醫院就診時，被
    告余慕賢即已告知原告，由於原告當時懷孕為23週左右，而
    依一般產科醫學常規，懷孕未達24週即發生早期破水者，發
    生早產之機率非常高，且一旦早產，則胎兒幾乎不可能存活
    、或即使存活亦會留下長期嚴重之後遺症，原則可直接引產
    而終止妊娠；故如原告此時選擇繼續懷孕，並不需進行胎心
    音監測，亦不需給予藥物或進行任何積極治療，甚至可不必
    住院等。被告余慕賢向原告充分說明上情，並表示原告即便
    安胎仍不可避免的有非常可能會發生流產後，原告表示仍希
    望能辦理住院臥床安胎，因而當晚被告醫院即同意其入院進
    行安胎。原告此次本即屬於高風險之懷孕，而被告已盡力協
    助其安胎，並給予安胎所必要之醫療處置，被告余慕賢、劉
    俐君之醫療行為並無疏失，原告早產與死產之結果，與被告
    之醫療行為間並無因果關係。
  (五)聲明：原告之訴駁回，如受不利判決，願供擔保請准宣告免
    為假執行。
四不爭執事實
  (一)原告在94年二次子宮外孕及右側卵巢及輸卵管切除，於97年
    1 月因子宮腔內沾黏進行手術，97年12月13日原告懷孕21週
    因子宮頸閉鎖不全在被告醫院進行子宮頸環紮手術。
  (二)98年1 月1 日被告懷孕23週，因早期破水進入被告醫院安胎
    。98年1 月4 日之被告醫院之病房護理紀錄及產房護理紀錄
    整理如下：
    1.病人於上午2 時34分主訴chillness （寒冷），予烤燈使
      用，測量BT（體溫）37.2度，主訴全身不適，胸悶、呼吸
      急促，感覺焦慮，予測量vitalsign （生命跡象），BP（
      血壓）133/72mmHg、BT38.5度、PR121 次/min、RR26次/
      min 。通知值班劉俐君大夫前來查房，予benadry130mg
      vstuse，教導放鬆技巧，深呼吸，慢慢呼吸及on上
      oxymeter，病人spaO2 為96％，予抽B/R ，E-8 ，B/C X2
      套，即使用Doppula （杜卜勒）監測FHB 。
    2.因未掃到胎心音故病人於3 時30分進入DR（產房），掃瞄
      超音波。Dr劉俐君掃SONO，胎心音positive（確實），故
      Dr囑續yutopar （減緩子宮收縮用藥）100mg in n/s
      500ml rate 6MD/hr，續安胎。
    3.4 時20分返回病房。予recheck BP98/62mmHg 、BT38.3度
      、PR137 次/min、RR20次/min。主訴胃不適，by order給
      予Antage20ml postuse及Depyretin 500mg ltabpost use
      。
    4.5 時30分病人主訴每3-5 分鐘宮縮一次，告知實習醫學生
      ，實習醫學生予以探視病人，告知被告劉俐君，暫囑obs
      維持yutopar 100mg in n/s500ml rate 6MD/hr ，續
      F/UBT 變化。
    5.病人於6 時15分主訴仍密集宮縮約每2 分鐘1 次，且腹痛
      不適。被告劉俐君囑yutopar 100mg in n/s500ml rate改
      為8MD/hr。進入DR產房觀察。於6 時20分通知勤務，6 時
      40分推床入DR。抽血報告回，RBC0000000、HCT35.1 、
      N/L85. 4/13.6 、Monocyte:0.6、Cr：0.4 、C1：108 、
      CRP ：0.39，待B/C data回。
    6.7 時，病人HR約132 次/min、BT38. 度，其餘datanormal
      。
    7.7 時25分入產房，主訴宮縮。on monitor並以Duppla（度
      卜樂）check FMB （監測心胎音）。7 時30分主訴陣痛厲
      害，予PV close環紮線仍在，但子宮頸變薄。予check
      FHB （心胎音）但只CHECK 到單一心跳而病人的心跳亦相
      同140 次/min，故吳琬如醫師檢視後掃瞄超音波，掃瞄超
      音波完畢胎兒已無心跳，吳琬如醫師囑Pemerrol50公克，
      告知目的及作用。
    8.9 時04分經由自然生產娩出胎兒。娩出胎兒後拆除子宮頸
      環紮線。
五本件爭執要點
  (一)被告余慕賢於原告所懷之胎兒娩出後始拆除子宮環紮線，是
    否造成原告子宮或子宮頸受傷？
  (二)滯留性懷孕組織部分
    1.原告於98年1 月4 日分娩後是否有滯留性懷孕組織遺留於
      子宮內？
    2.被告余慕賢於引產後，進行何程序確認滯留性懷孕組織已
      清除乾淨？該程序是否符合醫療常規？
    3.依據原告當時之情形，是否應給予藥物或子宮搔刮術以清
      除滯留性之懷孕組織？
  (三)胎兒無心跳部分
    1.胎兒何時無心跳？無心跳之原因為何？
    2.是否有可能在胎兒無心跳前選擇剖腹產以挽救胎兒性命？
六本院之判斷
  (一)原告在98年1 月4 日因胎兒無心跳經引產後將胎兒以自然生
    產之方式娩出，並於98年1 月6 日出院，有原告在被告醫院
    之病歷可參。依據原告之起訴狀所載，原告是直至97年1 月
    27日時始發生產後大出血之狀況而至成功大學附設醫院（以
    下簡稱成大醫院）就診。雖原告主張產婦實施子宮頸環紮手
    術，在生產或流產時必須將縫線緊急剪掉，否則將造成子宮
    或子宮頸破裂之結果云云。然評估環紮線拆除時間，需端視
    胎兒生產之週數，若係足月之胎兒，因未拆除環紮線遽而讓
    胎兒娩出，嚴重時會造成子宮頸裂傷，此有本院函詢長庚醫
    療財團法人林口長庚紀念醫院（以下簡稱長庚醫院），該院
    函覆本院醫療鑑定鑑定意見（卷三第162 頁，鑑定意見回復
    第1 參照）卷可參。是必須在產程開始時將環紮縫線拆除，
    應是在足月生產時所必須進行之程序，原告於生產時懷孕僅
    23週，胎兒當時僅重790 公克（參病歷卷第133 頁背面），
    與一般正常足月嬰兒在2500公克至4000公克之大小相差甚多
    ，環紮線根本不造成阻礙，無使子宮頸裂傷之疑慮，故應無
    必要在生產前即拆除環紮縫線。況原告於98年1 月6 日出院
    後至97年1 月27日至成大醫院就醫均無異狀，苟原告的子宮
    或子宮頸因環紮手術縫線未在生產前拆除而受傷，原告豈有
    自生產起20餘日均無異狀？且原告自承98年1 月27日至成大
    醫院就醫，成大醫院對原告之子宮實施子宮搔刮術等情，並
    有成大醫院之病歷在卷可參，苟原告之子宮或子宮頸因子宮
    頸環紮縫線未在生產前拆除遭成原告子宮或子宮頸破裂等情
    ，成大醫院在對被告實施子宮搔刮術前之檢查及實施子宮搔
    刮術時應無不發現被告子宮破裂或子宮頸破裂之情形。且本
    件經送行政院衛生署醫事審議委員會鑑定，亦認為原告之子
    宮並未因該次生產而受傷，有該委員會出具之鑑定書（卷三
    第23頁鑑定意見第九項）在卷可參。覆以將本件之病歷等訴
    訟資料依據原告聲請送請長庚醫院鑑定，該院亦認為本件在
    醫學尚無法判定原告有子宮受傷之情形，亦有鑑定報告在卷
    可參。此外，原告復未提出其子宮或子宮頸受傷之證據。因
    此，原告主張被告余慕賢未在其生產前剪掉子宮頸環紮縫線
    ，有醫療疏失且造成原告子宮或子宮頸受傷等情，尚非可採
    。
  (二)原告於97年1 月27日因陰道大量出血持續一天而至成大醫院
    就診，經成大醫院以內診檢查確定是陰道出血，經以超音波
    檢查懷疑是滯留性胎盤組織（滯留性懷孕組織）造成出血，
    經手術取出組織進行病理組織切片報告，所取得之組織確實
    為子宮內膜組織併退膜變化及絨毛膜組織等情，有成大醫院
    98 年6月25日成附醫婦產字第0980011552號函及原告在成大
    醫院之病歷在卷可參。雖依據上開函文所示，依經驗判斷，
    手術所取出之組織應與滯留性胎盤之一部分，原告之陰道出
    血則與滯留性胎盤有關。然依據世界衛生組織統計滯留性胎
    盤發生率在0.8 ％至1.2 ％之間，發生的原因可能有胎盤未
    完整取出、植入性胎盤、附屬性胎盤、胎盤瘜肉、胎盤形狀
    異常等。而且殘留之胎盤組織並不一定需要以子宮搔刮術始
    得完全取出，使用子宮收縮劑亦可使其自然排出，此亦有行
    政醫事審議委員會之鑑定書（鑑定意見第10項）附卷可稽。
    而原告之生產紀錄上雖記載胎盤不完整，但亦記載已用環鉗
    （ring forcep ）夾出，有產房紀錄（病歷卷第23頁）在卷
    可參。而依據長庚醫院之鑑定意見：「殘留胎盤之臨床症狀
    包括陰道出血、腹痛不適、出血嚴重甚至會導致貧血及暈眩
    ，臨床上醫師如欲確定胎盤已清除乾淨會先用環鉗清除，再
    以手指內診檢查是否清除乾淨，然而最精確就是清除後再排
    一次超音波檢查。臨床上如診治醫師覺得產後出血有殘留胎
    盤之可能，會建議用子宮搔刮術，而子宮收縮不良出血時會
    使用藥物治療。臨床上若產附於產後並未有大出血之情形，
    當然無需使用藥物及子宮搔刮術治療」（長庚醫院鑑定報告
    回覆事項第2 點）。是依據上開意見，臨床上判斷產婦之胎
    盤是否完全取出，是以醫師以環鉗或手觸診，以及觀察是否
    有產後異常出血、產婦是否有腹痛不適之症狀。雖以超音波
    檢查最為精準，但應非醫療常規。而依據原告生產之病歷記
    載，其胎盤娩出時雖非完整，但被告余慕賢復以環鉗將不完
    整之處夾出，復以原告在產後住院期間並無腹痛，以及陰道
    惡露量異常之情形，此可參被告醫院之護理紀錄（病歷卷第
    134 頁參照），甚而原告在出院時經被告醫院護理人員進行
    出院照護指導，教導原告在陰道出血或高燒不退之情形下應
    緊急就醫，有產科出院照護摘要（病歷卷第136 頁）附卷可
    參，且原告在97年1 月27日至成大就診前均無異常陰道出血
    之狀況。是依據原告之狀況，並無明顯之胎盤滯留之症狀，
    原告主張被告余慕賢未能發現原告有滯留性胎盤，而有醫療
    疏失，尚非可採。且對於生產完之產婦進行子宮搔刮術應以
    產婦有異常出血之情況下，此業經長庚醫院函覆鑑定意見在
    案。而原告亦是因陰道持續出血而至成大醫院進行診治後，
    始由成大醫院進行子宮刮騷術。而原告在產後至97年1 月27
    日前均無異常出血之狀況，尚無必要實施子宮搔刮術，原告
    主張被告未使用子宮搔刮術刮除其子宮內之滯留性懷孕組織
    （胎盤）而有醫療疏失云云，亦不可採。98年1 月4 日原告
    生產後，經護理人員發現原告子宮收縮較差，惡露量多，而
    給予原告子宮按摩，並由值班醫師開俱子宮收縮劑後，其惡
    露量即減縮，子宮亦正常收縮中等情，有護理紀錄（病歷卷
    第133 頁背面）在卷可參。是被告余慕賢對於原告產後之照
    顧係符合醫療常規，並無疏失之處。又對於醫療行為之實施
    ，病況之確定，因病人之體質等因素，本非百分之百精準，
    相同之醫療行為，對於不同之病人，可能產生不同效果。但
    實施醫療行為者僅能以現在一般醫療科學及普遍上經醫療專
    業認可之醫療常規，進行診斷並實施醫療行為。依上所述，
    原告生產完畢後並無滯留性胎盤的臨床症狀，一般醫療常規
    係不作任何處置或僅給予子宮收縮劑以減輕產婦不適，尚無
    必須以超音波檢查是否有滯留性胎盤之必要。被告余慕賢在
    無滯留性懷孕組織之症狀下，予以原告一般檢查後，仍不能
    發現仍有滯留性胎盤，應無醫療疏失。且滯留性胎盤除非大
    出血並非一定需要用子宮搔刮術刮除，給予子宮收縮劑亦可
    將滯留性胎盤排出，是縱在原告生產完之後，懷疑有滯留性
    胎盤之情形，亦僅需給予子宮收縮劑使原告將滯留性胎盤排
    出即可，而原告產後，即有值班醫師金豐盛給予原告子宮收
    縮劑之處方，應認符合醫療常規，難認在對原告產後之照顧
    上有何疏失。復以原告之滯留性胎盤是在生產後將超過20日
    以上，於發生陰道出血，才由成大醫院實施子宮搔刮術，此
    符合上開鑑定意見中以陰道出血而懷疑胎盤殘留時使用子宮
    搔刮術。益徵，原告之滯留性胎盤臨床症狀有延遲出現之特
    殊性，無法在原告出院前即時發現。而在原告在產後並無異
    狀之情形下，亦無由醫師貿然即施以子宮搔刮術之理。準此
    ，原告主張被告余慕賢未對被告實施超音波檢查而造成未發
    現有滯留性懷孕組織，且未施用子宮刮騷術取出懷孕組織而
    有醫療疏失，亦非可採。
  (三)另原告主張原告所懷之胎兒在97年1 月4 日上午7 時45分即
    確定無心跳，但被告余慕賢卻遲至上午8 時40分始至手術室
    進行手術，9 時05分始實施引產，造成死胎留於原告體內而
    有感染甚至休克死亡可能性云云。然原告之胎兒停止心跳後
    停留在原告體內不過1 小時20分，此時何以會造成原告感染
    休克，殊難想像，且原告亦未提出任何佐證，證明其有感染
    休克之危險。且原告所懷之胎兒雖因心跳停止而胎死腹中，
    然而原告仍須經過一般之生產程序將腹中胎兒娩出，而一般
    生產程序分為三個階段，第一階段為子宮收縮等待子宮頸變
    薄打開產道、第二階段為胎兒經過產道娩出，第三階段則是
    娩出胎盤。此三個產程快則數小時，慢則十數小時。原告在
    發現胎兒無心跳後之1 小時20分後，即由被告余慕賢將胎兒
    娩出，並無原告所指之過晚之情形。
  (四)依據原告醫院之護理紀錄，97年1 月4 日上午2 時34分由值
    班醫師被告劉俐君查房、同日3 時30分值班醫師劉俐君在產
    房以超音波檢查原告胎兒之胎心音、4 時20分護士依據被告
    劉俐君指示給藥，5 時30分原告主訴子宮收縮每分鐘3-5 次
    ，由實習醫師前往探視後，轉知值班醫師劉俐君，值班醫師
    劉俐君即給予100mg 的yutopar 加入500mg 點滴內，點滴的
    速度為每小時6MD ，並持續監測F/UBT 的變化，此為被告劉
    俐君醫師對原告之照護及醫療之過程，並無原告指稱之不予
    置理貨醫師為親自診療之情形。原告進入被告醫院，並非由
    被告余慕賢單獨醫療、照顧，而是由被告余慕賢所領導的醫
    療團隊分工照顧醫療原告，團隊中包含被告余慕賢、值班醫
    師、實習醫師、護理人員等依據專業、權責分擔照顧原告之
    責。依據上開護理紀錄所述，原告醫院中的醫療團隊分擔照
    顧、觀察原告，掌握原告病況之相關資訊，並由值夜班之醫
    師劉俐君或吳琬如，根據團隊所回報之相關資訊，判斷是否
    需進行進一步檢查或醫療，並無違反醫師法之規定。是原告
    僅以被告余慕賢未親自探視原告或值班醫師劉俐君依據實習
    醫師所測得之子宮收縮頻率，而給予原告藥物治療，而主張
    其在97年1 月4 日其未經醫師診療云云，顯非可採。
  (五)原告於97年1 月1 日因懷孕23週又3 天，早期破水及腹部緊
    （子宮收縮）進入被告醫院急診，此有被告醫院之急診醫護
    生命徵候紀錄（病歷卷第56頁背面）及住院病歷首頁之入院
    診斷（病歷卷第81頁）在卷可參。是原告進入被告醫院治療
    之目的即為安胎，以期繼續懷孕使胎兒成熟後再產出。依據
    行政院醫事審議委員會所提供之美國婦產科醫學雜誌文獻中
    對於懷孕未滿24週並早期破水孕婦選擇繼續懷孕之一般醫療
    常規所應實施之治療及監控為：產婦生命徵象之追蹤、陰道
    分泌物、子宮收縮、胎心音、腹部超音波及血液檢查、給予
    抗生素預防感染、給予類固醇刺激胎兒肺部成熟，因應早產
    併發之呼吸窘迫、給予安胎藥物盡量延後生產增加胎兒無後
    遺症存活之機會（卷三第23頁參照）。又早期破水所進行之
    治療一般係以保守治療行之，如有早產或感染疑慮始需住院
    觀察，否則在家中安胎亦可。且住院之保守治療係以臥床、
    給予類固醇、抗生素（預防感染）等治療為主。除非胎兒有
    感染之高風險或胎兒窘迫症（即胎兒缺氧窒息）時始需要每
    日一次以胎兒監視器監測胎心音，此有顏兆雄醫師所著之高
    危險妊娠（卷一第34頁）可參。是依據原告之病歷、病房護
    理紀錄、產防護理紀錄，被告余慕賢、劉俐君所為均符合上
    開美國及我國婦產科醫師所著述之醫療常規。然原告指摘被
    告醫院及被告醫師等並未給予原告24小時之胎兒監測。然早
    期破水之孕婦進行安胎之保守治療，並非需要24小時置放胎
    兒監視器監測胎心音。而原告雖進入被告醫院安胎，但依據
    原告97年1 月1 日至97年1 月3 日之護理紀錄，原告並無感
    染及胎兒窘迫等症狀，原無需置放胎兒監視器監測胎心音。
    但97年1 月1 日原告入院後即每日以胎兒監測器監測胎兒心
    跳，確定穩定後回病房休息，而至97年1 月4 日凌晨2 時34
    分許原告體溫上升至38.5度，有感染風險時，亦給予杜卜樂
    （doppula ）儀器監測胎心音（FHB ），並且於胎兒監視器
    無法測得胎心音時，給予超音波檢查，確定胎兒心跳正常後
    ，才讓原告回病房繼續安胎，故對於給予原告胎兒監視器之
    安置之方式應認無違反醫療常規。由於醫療院所並非僅為單
    一個人提供服務，而是提供多數不特人就醫使用，全部之醫
    療資源亦必須合理分配予在醫院內就診之病患使用，故在有
    限之醫療資源，對於病患應進行何種檢查、監測程度，即應
    視一般醫療常規對於相類之症狀所需要醫療之程度加以決定
    ，合理分配醫療資源，以免有醫療過度而浪費醫療資源之問
    題，且亦不能以實施醫療當時無徵兆之結果推論當時應如何
    進行檢查或醫療，造成防衛性醫療之問題。原告在被告醫院
    進行安胎，於有感染風險之際雖需以胎心音監測胎兒之心跳
    ，但就一般醫療常規而言，並非需要24小時全程監測。故原
    告主張被告醫院應對原告以胎兒監視器24小時監測胎兒心跳
    ，實非可採。又原告指摘被告醫院醫師吳琬如於97年1 月4
    日將胎兒監視器關閉一節，實係吳琬如醫師因胎兒監視器已
    無法測得胎心音而欲以超音波檢查胎兒心跳，因而關閉胎兒
    監視器，原告指摘被告醫院不應關閉胎兒監視器乙節，顯有
    誤會。況原告在97年1 月1 日至97年1 月3 日都在產房內監
    視胎心音，產房內有其他孕婦產生、待產，且孕婦裝置胎兒
    監視器需要將機器所附之胎心音監測器綁在產婦之腹部，對
    於安胎孕婦之休息、如廁均有妨礙，就亟需安靜休息臥床安
    胎之產婦，非必然有利，故至97年1 月3 日晚間21時5 分才
    由被告劉俐君解釋病情後，施打yutopar 後，原告卸下胎兒
    監視器，返回其單人病房內臥床休息，此有產房護理紀錄可
    參（病歷卷第139 頁），原告指摘被告醫院未全程以胎兒監
    視器監看胎兒，而有醫療疏失云云，難謂可採。
  (六)yutopar 為衛生署許可適應症為預防早、流產。作用為子宮
    鬆弛劑，是減緩子宮收縮之藥劑，故該藥係在保住原告所懷
    之胎兒不因過早產出而發生胎兒因不夠成熟而死亡或發生嚴
    重早產併發症之用藥。該藥之副作用：顫抖、噁心、頭痛、
    紅斑、胸痛及心律不整、神經不安、緊張、沮喪、焦慮或不
    適、頭昏、口乾、潮紅、心悸、頻尿、嘔吐等。原告自97年
    1 月2 日起開始施打yutopar ，此有產房護理紀錄（病歷卷
    第138 頁背面）可參。是原告在97年1 月3 日至4 日凌晨主
    訴之症狀寒冷、全身不適、胸悶、呼吸急促，感覺焦慮，以
    及原告心跳及胎兒心跳過快等均為yutopar 的副作用，只能
    緩減不適症狀，無法消除不適感。原告主張其有上開症狀而
    被告未予以處置而有疏失云云，難謂有據。而原告本因早期
    破水有早產危險進入醫院安胎，因此，醫療之目的即在延緩
    胎兒之過早娩出。原告在97年1 月4 日凌晨發生子宮收縮之
    症狀，此為胎兒產出之產兆，以原告安胎之目的及為胎兒之
    健康著想，在胎兒無感染、無胎兒窘迫症之情形下，自然以
    延緩胎兒之出生為原告及胎兒之最大利益，且亦最符合此次
    醫療之目的。因此，被告劉俐君在原告發生子宮收縮而有早
    產徵兆時，給予yutopar 藥物，試圖延緩胎兒之出生，並未
    違反醫療常規，亦符合原告此次入院之醫療目的，此參行政
    院醫事鑑定委員會之鑑定意見亦認為被告余慕賢及劉俐君之
    醫療行為均符合醫療常規。
  (七)再依據行政院醫事審議委員會所提供之美國醫學雜誌就安胎
    效果胎兒存活之機率，安胎超過二週，胎兒之存活率可提高
    至44.4％，如安胎不成功則存活率更低，而安胎不成功存活
    者，19％肺部發育不全、65.7％呼吸窘迫、29.1％支氣管肺
    部發育異常、18.6％敗血症、5 ％顱內出血、4.6 ％早產兒
    視網膜病變、4 ％壞死性腸炎、3.1 ％攣縮（卷三第22頁背
    面）。而長庚醫院之鑑定意見亦認為，妊娠23週之胎兒，依
    據目前台灣醫療水準，存活率小於50％，且同時可能遭受腦
    性麻痺或其他各種早產併發症，所以臨床醫師通常係以能讓
    胎兒存續於母體內為首要目的（卷三第162 頁）。婦產科醫
    師顏兆熊醫師所著之高危險妊娠一書亦指出，早產為不足月
    破水胎嬰兒死亡之主因，還可造成新生兒短期（呼吸窘迫症
    候群、腦室內出血、壞死性腸炎）及長期（腦性麻痺、智力
    障礙、眼盲、耳聾）併發症。是就上開研究顯示，懷孕24週
    前早期破水之孕婦，除非即時終止妊娠，否則選擇安胎之孕
    婦應會極力安胎以提高胎兒之存活率及降低早產所致之併發
    症機率。是懷孕未滿24週之情況下，面對早產所帶來之高死
    亡率及高併發症發生率，任何一位孕婦都會抱著最後一絲希
    望，期待能與醫療團隊合作，努力延緩胎兒出生，為胎兒爭
    取生存及健康的機會。因此，在24週前選擇將胎兒以剖腹方
    式娩出，顯然僅為想像上之合邏輯的選擇，於現實面並不是
    合理且合理之選擇。故原告主張在97年1 月4 日凌晨，原告
    懷孕僅23週又5 天之情況下，如被告持續監測胎心音，原告
    會在胎兒之胎心音減弱之情況下選擇將胎兒以剖腹產之方式
    產出，顯然超出一個理性的孕婦所可能做出的合理選擇。且
    依據護理紀錄及病歷記載，在胎兒停止心跳前，原告並未有
    終止安胎之意思表示，行政院衛生署醫事審議委員會之鑑定
    報告亦同此意見。
  (八)雖不幸原告之胎兒在97年1 月4 日上午7 時30分確定無心跳
    而安胎失敗，惟早期破水之胎兒，在安胎過程中胎兒本就承
    受一定風險，其風險包括感染、臍帶脫垂、臍帶受壓迫、胎
    盤早期剝離，甚至因為這些併發症發胎死腹中（參顏兆熊高
    危險妊娠一書，卷一第）。早產存活率低的風險及安胎中胎
    兒承受的風險，對這對原告或實施醫療者均是兩難的問題，
    無法以事後的結果而推論娩出胎兒或繼續安胎，其中任一選
    項才是最佳選擇。因此，本件原告所懷之胎兒在安胎過程中
    本就承受極高的風險，但不能以胎兒因為在安胎過程中實現
    風險，胎死腹中，即認為被告余慕賢、劉俐君所實施之安胎
    醫療行為有何疏失或不當。
  (九)另原告主張被告等未告知滯留性胎盤可能引發產後遲發性大
    出血，即率爾讓原告出院云云。然查原告在97年1 月4 日引
    產後即由護理人員進行衛生教育，教導觀察惡露量及子宮按
    摩（幫助子宮收縮回正常大小及位置），護理人員亦協助觀
    察原告產後惡露量是否正常，有護理紀錄在卷可參。且在原
    告出院時亦告知如陰道大量出血或高燒不退即應緊急救診，
    有原告簽名之產科出院照護摘要可參（病歷卷第136 頁）。
    且該照護摘要共有二聯除被告醫院留存一聯外，另一聯則交
    由病人收執。是原告指摘被告醫院未進行告知率爾讓原告出
    院云云，顯非有據。
  (十)綜上所述，本件被告余慕賢、劉俐君對於被告進行之安胎、
    引產等醫療行為並無疏失。從而，原告以被告等有疏失造成
    其損害，依據侵權行為法律關係或契約法律關係請求被告余
    慕賢、劉俐君連帶賠償，另依據民法第188 條及同法第224
    條規定主張被告醫院應與被告余慕賢、劉俐君負連帶賠償之
    責，為無理由，不能准許，應予駁回。原告受敗訴判決，其
    假執行之聲請即失所依據，應併予駁回。
七本件事證已臻明確，兩造其餘攻擊防禦方法及其他未經援用之
  證據，經斟酌上無礙於本院前述之認定，無一一論究之必要。
八訴訟費用負擔之依據：民事訴訟法第78條。
中    華    民    國   100    年    3     月    31    日
                  民事第一庭  法  官  黃珮禎
以上正本證明與原本無異。
如對本判決上訴，應於判決送達後20日內向本院提出上訴狀，若
委任律師提起上訴者，應一併繳納上訴審裁判費，否則本院得不
命補正逕行駁回上訴。
中    華    民    國   100    年    4     月    1     日
                              書記官  陳韻如